【裁判字號】    90,訴,2773
【裁判日期】    920314
【裁判案由】    違反公司法等
【裁判全文】
臺灣高雄地方法院刑事判決                          九十年度訴字第二七七三號
    公  訴  人  臺灣高雄地方法院檢察署檢察官
    被      告  戊○○
    被      告  乙○○
    被      告  甲○○
    被      告  丁○○
    被      告  丙○○
    被      告  己○○
右列被告等因違反公司法等案件，經檢察官提起公訴（九十年度偵字第一六六○一號
），本院判決如左：
    主  文
戊○○、乙○○、甲○○、丁○○、丙○○、己○○共同公司之負責人，公司應收之
股款，股東並未實際繳納，而以申請文件表明收足，各處拘役伍拾日，如易科罰金，
均以參佰元（即新台幣玖佰元）折算壹日，且戊○○、乙○○、甲○○、丁○○、己○○均緩刑貳年。
    事  實
一、戊○○、乙○○、甲○○、丁○○、丙○○、己○○係附表所示公司之負責人，
    分別於附表所示之時間辦理完成其等公司之設立或增資登記，其等均明知辦理公
    司設立或增資登記，對股東應收之股款應由股東確實繳納，不得僅以申請文件表
    明收足，詎其等公司應收之股款，並未由股東實際繳納，其等竟分別與年籍姓名
    均不詳之會計記帳業者，基於共同之犯意聯絡，由各該記帳業者透過設於高雄市
    ○○○路二七三號四樓之一「成一記帳會計事務所」之負責人庚○○（業經另案
    提起公訴並判決確定）提供鉅額資金，約定借款期間二至五日不等之短期借貸方
    式，貸與如附表所示公司設立或增資所需要之資本額，並將款項存入如附表所示
    公司或其公司籌備處設於高雄銀行三多分行之活期儲蓄存款帳戶，藉以取得該帳
    戶存款證明，之後再將存入之貸與款項全數提領完畢，並將該款項轉回庚○○，
    庚○○則收取因提供資金之對價費用（以新台幣〈下同〉每一百萬元為單位，每
    單位費用每天為五佰元或六百元不等）。嗣於取得高雄銀行出具之存款證明後，
    再委託不知情之會計師製作公司設立或增資登記資本額查核報告書，連同辦理公
    司設立或增資登記之各項資料，用以向主管機關高雄市政府建設局或台灣省政府
    建設廳申請辦理如附表所示公司之設立或增資登記，而共同以此不實之申請文件
    表明收足股款，向主管機關辦理公司登記。又戊○○、乙○○、丙○○、己○○
    上開所為，並使高雄市政府建設局不知情之承辦人員將此不實事項登載於公司設
    立或變更登記事項卡上，足以生損害於高雄市政府建設局辦理公司設立或增資登
    記之正確性。嗣於民國八十四年十二月二十一日，法務部調查局南部地區機動工
    作組至庚○○之成一記帳會計事務所搜索，循線追查始得悉上情。
三、案經法務部調查局南部地區機動工作組移送臺灣高雄地方法院檢察署檢察官偵查
    起訴。
    理  由
一、訊據被告乙○○、己○○對於右揭犯罪事實均坦承不諱；被告戊○○、甲○○、
    丁○○、丙○○固均坦承分別係附表所示公司負責人，且於附表所示之時間託由
    不詳年籍姓名之會計記帳業者辦理完成其公司之設立或增資登記之事實，惟矢口
    否認有何違反公司法之犯行，均辯稱：當時公司資金確實均已收足，但受託辦理
    登記之人並未要求其等提供資金證明，其等並不清楚右揭向庚○○籌措資金之事
    云云。經查：
  (一)附表所示公司分別於附表所示時間辦理完成設立或增資登記，並以各該公司在高
    雄銀行三多分行帳戶之存款證明，分別託由會計師製作公司設立或增資登記資本
    額查核報告書，連同公司設立或增資登記之各項資料，向主管機關高雄市政府建
    設局或台灣省政府建設廳申請辦理公司設立或增資登記，而以該存款證明表明收
    足股款之事實，有高雄市政府建設局書函、台灣省政府建設廳書函、公司章程、
    查核報告書、活期存款存摺影本、存款證明書、股東繳納股款明細表、公司設立
    登記事項卡、公司變更登記事項卡、身分證影本、資產負債表、試算表等資料在
    卷可稽，應堪認屬真實。
  (二)其次，附表所示公司於高雄銀行三多分行之前揭存款，均與辦理公司設立或增資
    登記之股款金額相符，且均於辦理設立或增資登記前存入，並於存入後二至五日
    不等隨即轉出之事實，則經本院向高雄銀行三多分行函查無訛，有該分行九十一
    年九月六日九十一年高銀多字第一三三○號函暨附件附卷足憑，當認屬實。又前
    揭存款均係庚○○提供其資金所存入，而庚○○係受各會計記帳業者所託而提供
    資金，待取得存款證明後，再將資金轉回庚○○，庚○○則收取因提供資金之對
    價費用（以每一百萬元為單位，每單位費用每天為五佰元或六百元不等）之事實
    ，業經證人庚○○於調查局詢問及本院審理時供承及證稱明確（此有調查局詢問
    筆錄乙份在卷可按，另參見本院九十一年十一月二十七日審判筆錄），並經高雄
    銀行及經濟部調查屬實，有高雄銀行專案檢查報告表及經濟部八十六年一月二十
    一日經（八六）商字第八六二○一二二六號函暨財政部書函等相關資料附卷為證
    ，亦堪認屬真實。
  (三)是以，附表所示公司所提申請公司設立或增資登記之存款證明，確係由證人庚○○提供資金短期借貸而得，顯非由各該公司股東實際繳納之股款。被告戊○○、
    甲○○、丁○○、丙○○雖辯稱公司確有收足股款云云，然其等並未提供公司股
    東出資之證明，自無法證明公司股東確有實際繳納股款，其等所辯乙節尚難採信
    。況附表所示公司憑以辦理公司設立或增資登記之存款證明，該存款竟係由證人
    庚○○所提供之短期借貸資金，益徵各該公司股東確實並無實際繳納股款，始須
    向證人庚○○籌措短期資金以表明收足，否則大可提供自己本身繳足股款之資金
    證明即可，又何須花費相當金額向證人庚○○為上開資金籌措行為。再被告均係
    附表所示公司之實際負責人，對於辦理公司設立或增資登記之重大事項，衡情應
    甚屬明瞭，亦豈能諉稱不知公司辦理設立或增資登記時之資金來源？其等辯稱均
    不知情云云，當係卸責之詞，亦無足取。
  (四)綜上所述，被告六人應明知如附表所示公司應收之股款，股東並未實際繳納，竟
    以申請文件表明收足，且被告戊○○、乙○○、丙○○、己○○上開所為，並使
    主管機關高雄市政府建設局不知情之承辦人員將此不實事項登載於公司設立或變
    更登記事項卡上，而被告前揭所辯復無足取，本案事證應屬明確，被告六人之犯
    行應堪認定。
三、查被告六人行為後，公司法第九條第三項曾於八十六年六月二十五日修正公布，
    而修正後之法定刑為「五年以下有期徒刑、拘役或科或併科新台幣六萬元以下罰
    金」，修正公布前之法定刑為「五年以下有期徒刑、拘役或科或併科二萬元以下
    罰金」，但修正公布前之罰金刑，依現行法規所定貨幣單位折算新台幣條例第二
    條規定以新台幣元之三倍折算之，是二者相較，刑度均相同，應依刑法第二條第
    一項前段之規定，適用八十六年六月二十五日修正公布之公司法第九條第三項之
    規定。另公司法第九條又於九十年十一月十二日修正公布，將修正前之公司法第
    九條第三項之規定移至同條第一項，並將法定刑修正為「五年以下有期徒刑、拘
    役或科或併科新台幣五十萬元以上二百五十萬元以下罰金」，此與修正前公司法
    第九條第三項之法定刑「五年以下有期徒刑、拘役或科或併科新台幣六萬元以下
    罰金」相較，自以八十六年六月二十五日修正公布之公司法第九條第三項之規定
    對行為人較為有利，故依刑法第二條第一項後段之規定，仍應適用八十六年六月
    二十五日修正公布之公司法第九條第三項，合先敘明。核被告六人所為，均係犯
    八十六年六月二十五日修正公布之公司法第九條第三項之罪；而被告戊○○、乙○○、丙○○、己○○上開所為，復係犯刑法第二百十四條之使公務員登載不實
    罪。被告六人分別與不詳年籍姓名之會計記帳業者間，就上開犯行，有犯意之聯
    絡及行為之分擔，均應分別論以共同正犯。至證人庚○○僅係應會計記帳業者所
    託，出於有償幫助被告六人之犯意，提供資金以製作存款證明，使被告六人得以
    此存款證明，向主管機關表明收足股款而遂其犯行，證人庚○○之行為應僅係事
    前之幫助行為，尚非實施本件構成要件行為，洵屬幫助犯，自難論以上開犯行之
    共同正犯，公訴意旨認證人庚○○亦屬上開犯行之共同正犯，容有誤解。又被告
    六人及不詳年籍姓名之會計記帳業者，利用已成年之不知情會計師，以各該存款
    證明、股東繳納股款明細表之申請文件表明收足，向主管機關申辦公司設立或增
    資登記，均係間接正犯。另被告戊○○、乙○○、丙○○、己○○所犯刑法第二
    百十四條使公務員登載不實罪及違反公司法第九條第三項之罪間，有方法結果之
    牽連關係，應從一重之公司法第九條第三項處斷。本院審酌被告六人貪圖一時便
    利，竟以一百萬元至三千五百萬元不等之不實資本證明文件，申請設立公司或辦
    理公司增資登記，損及公司法對於公司資本充實之立法要求，增加交易相對人潛
    在之交易風險，自應受有相當程度之刑事非難；惟考量被告戊○○後於八十九年
    間因公共危險罪，經法院判處拘役四十日，被告乙○○前於八十二年間因違反就
    業服務法案件，經法院判處拘役三十日，被告丁○○前於八十一年間因賭博案件
    ，經法院判處罰金六百元，，被告丙○○後於八十九年間因誣告案件，經法院判
    處有期徒刑四月，並於九十年八月十四日繳納易科之罰金而執行完畢，被告己○○則前於七十一年間因過失致死案件，經法院判處有期徒刑六月，並於七十二年
    一月二十六日執行完畢，被告甲○○則無任何前科紀錄，有台灣高等法院被告全
    國前案紀錄表六份在卷可按，是被告六人於實施本案犯行當時，素行尚非不佳，
    且其等係為設立公司或辦理增資登記而為此犯行，並無證據證明係以該公司從事
    不法犯罪，且尚無因此經營公司而發生實害等一切情狀，量處如主文所示之刑，
    以資懲儆。又被告六人行為後刑法第四十一條已於九十年一月十日經公布修正為
    刑法第四十一條第一項，並於同年月十二日生效，得易科罰金之要件，由原來犯
    最重本刑三年以下有期徒刑之罪，而受六個月以下徒刑或拘役之宣告，修改為最
    重本刑五年以下，而受六個月以下徒刑或拘役之宣告。比較新舊法結果，應以新
    法對被告有利，自應依刑法第二條第一項前段之規定，適用裁判時之新修正刑法
    第四十一條第一項之規定，就被告六人所宣告之刑，諭知易科罰金之折算標準。
    再者，被告戊○○、乙○○、丁○○、甲○○前未曾受有期徒刑以上刑之宣告，
    被告己○○則於受有期徒刑宣告執行完畢後，五年內未曾受有期徒刑以上刑之宣
    告，均如前述，上開被告五人經此偵、審程序之教訓後，當知所警惕，本院認尚
    無逕對其等施以短期自由刑之必要，自可先賦予其等非在監之適當社會處遇以期
    其能有效回歸社會，故上開對其等宣告之刑，以暫不執行為適當，爰諭知緩刑二
    年，以啟自新。
四、至公訴意旨另以：被告甲○○、丁○○利用不知情之會計師製作公司設立登記資
    本額查核報告書，連同辦理公司設立登記之各項資料，分別向高雄市政府建設局
    及台灣省政府建設廳申請辦理公司設立登記，致使公務員誤以為股東已繳足股款
    ，而將該當不實事項登載於所執掌之公司設立登記事項卡之公文書，核准設立登
    記並發給公司執照，足以生損害於高雄市政府建設局及台灣省政府建設廳辦理公
    司設立登記之正確性。因認被告二人另尚涉有刑法第二百十四條使公務員登載不
    實文書之罪嫌。惟查，刑法第二百十四條使公務員登載不實事項於公文書罪，須
    一經他人之聲明或申報，公務員即有登載之義務，並依其所為之聲明或申報予以
    登載，而屬不實事項者，始足構成。若其所為之聲明或申報，公務員尚須為實質
    之審查，以判斷其真實與否，始得為一定之記載者，即非本罪所稱之使公務員登
    載不實。按八十六年六月二十五日修正公布前之公司法第三百八十八條規定：「
    主管機關對於公司登記之申請，認為有違反法令或不合法定程式者，應令其改正
    ，非俟改正合法後，不予登記」，同法第四百十二條第一項規定「有限公司應於
    章程訂立後十五日內，將左列事項，向主管機關申請為設立之登記：一、第一百
    零一條所列各款事項。二、繳足股款之證件。三、以現金以外之財產抵繳股款者
    ，其姓名及其財產之種類、數量、價格或估價之標準」，同法條第二項規定「主
    管機關對於前項之申請，應派員檢查，並得通知公司限期申復」，依上開規定觀
    之，向主管機關申請為有限公司設立之登記，其於申請設立登記時，公司應收之
    股款是否確已繳足，主管機關應派員檢查，並得通知公司限期申復，亦即須為實
    質之審查，以判斷其真實與否，而非僅依其申請或聲明即為一定登載之形式審查
    。故有限公司負責人明知申請設立登記時，公司應收之股款並未繳足，仍以申請
    文件表明收足，而使公務員將此不實事項予以登載，應僅成立同法第九條第三項
    前段之罪，無適用刑法第二百十四條論罪之餘地（參照最高法院八十九年度台非
    字第四六號判決）。查被告甲○○、丁○○分別係附表所示「南天門企業有限公
    司」、「渠新機械有限公司」之實際負責人，該等有限公司應收之股款，股東並
    未實際繳納，而以申請文件表明收足，嗣持向高雄市政府建設局及台灣省政府建
    設廳申請公司設立登記，依前開說明，並無適用刑法第二百十四條論罪之餘地。
    公訴意旨就此所指容有誤會，此外復查無其他積極證據足認被告二人有公訴人所
    指使公務員登載不實事項於公文書犯行，原應為無罪之諭知，惟公訴意旨認此部
    份與前開論罪科刑部分有牽連犯之裁判上一罪關係，爰不另為無罪之諭知，附此
    敘明。
五、被告乙○○經合法傳喚無正當理由不到庭，本院認本案為應科拘役之案件，爰不
    待其到庭陳述逕行判決，附此敘明。
據上論斷，應依刑事訴訟法第二百九十九條第一項前段，八十六年六月二十五日修正
之公司法第九條第三項，刑法第二百十四條、第十一條前段、第二條第一項前段、但
書、第二十八條、第五十五條、第四十一條第一項、第七十四條第一款、第二款，罰
金罰鍰提高標準條例第一條前段、第二條，判決如主文。
本案經檢察官黃建銘到庭執行職務。
中      華      民      國    九十二    年      三      月     十四     日
                              臺灣高雄地方法院刑事第七庭
                                  法  官  陳信旗
右正本證明與原本無異。
如不服本判決，應於判決送達後十日內，向本院提出上訴狀。
                                  書記官  張家榮
中      華      民      國    九十二    年      三      月     十四     日
┌────────────────────────────────────┐
│附表                                            九十年度訴字第二七七三號│
├──────┬────┬──────────────┬──────┬──┤
│公司名稱    │負責人  │登記時間及核准機關          │股款        │備註│
│            │        │                            │（新台幣）  │    │
├──────┼────┼──────────────┼──────┼──┤
│伍經企業股份│戊○○  │八十三年二月二十八日增資    │一千萬元    │    │
│有限公司    │        │高雄市政府建設局            │            │    │
├──────┼────┼──────────────┼──────┼──┤
│哲成家具股份│乙○○  │八十三年二月十八日設立      │五百萬元    │    │
│有限公司    │        │高雄市政府建設局            │            │    │
├──────┼────┼──────────────┼──────┼──┤
│南天門企業有│甲○○  │八十三年四月九日設立        │五百萬元    │    │
│限公司      │        │高雄市政府建設局            │            │    │
├──────┼────┼──────────────┼──────┼──┤
│渠新機械有限│丁○○  │八十三年六月二十八日設立    │一百萬元    │    │
│公司        │        │台灣省政府建設廳            │            │    │
├──────┼────┼──────────────┼──────┼──┤
│貫億建設股份│丙○○  │八十三年六月二十九日設立    │二千九百萬元│    │
│有限公司    │        │高雄市政府建設局            │            │    │
├──────┼────┼──────────────┼──────┼──┤
│享鼎建設股份│己○○  │八十三年八月四日設立        │三千五百萬元│    │
│有限公司    │        │高雄市政府建設局            │            │    │
└──────┴────┴──────────────┴──────┴──┘
附錄本判決論罪科刑法條全文：
八十六年六月二十五日修正之公司法第九條：
    公司設立登記後，如發現其設立登記或其他登記事項，有違法情事時，公司負責
    人各處一年以下有期徒刑、拘役或科或併科新臺幣六萬元以下罰金。
    公司負責人對於前項登記事項，為虛偽之記載者，依刑法或特別刑法有關規定處
    罰。
    公司應收之股款，股東並未實際繳納，而以申請文件表明收足，或股東雖己繳納
    而於登記後將股款發還股東，或任由股東收回者，公司負責人各處五年以下有期
    徒刑、拘役或科或併科新臺幣六萬元以下罰金。
    前三項裁判確定後，由法院檢察處通知中央主管機關撤銷其登記。
刑法第二百十四條
    明知為不實之事項，而使公務員登載於職務上所掌之公文書，足以生損害於公眾
    或他人者，處三年以下有期徒刑、拘役或五百元以下罰金。


司法院資訊處製作；財團法人民間司法改革基金會備份。
